ACORDAO-COMPLETO-2419903

ACÓRDÃO 538/2021 ATA 8/2021 - PLENÁRIO

VISTOS, relatados e discutidos os presentes pedidos de reexame interpostos pela Advocacia Geral da União - AGU (peça 69) , representando a Agência Brasileira de Inteligência, e pela Secretaria de Administração da Presidência da República - SAPR (peça 70) contra o Acórdão 1154/2017-TCU-Plenário (peça 41) , que cuidou de auditoria quanto à regularidade nos gastos efetuados por meio de Cartões de Pagamento do Governo Federal (PCGF) .
ACORDAM os Ministros do Tribunal de Contas da União, reunidos em sessão do Plenário, ante as razões expostas pelo Relator, em:
9.1. conhecer dos pedidos de reexame para dar-lhes provimento parcial;
9.2. alterar a redação dos itens 9.1.1, 9.1.2, e 9.3.1 do Acórdão 1.154/2017, nos seguintes termos:
"9.1.1. publique, ao final dos mandatos presidenciais, em atendimento ao que dispõe o art. 24, §2º da Lei 12.527/2011, as despesas de caráter reservado da Presidência e Vice-Presidência da República em sítio eletrônico, com detalhamento das principais despesas desses órgãos, mantendo a divulgação de tabela consolidada discriminando os gastos por natureza de despesa, com exceção daquelas que possam colocar em risco a segurança do Presidente e Vice-Presidente da República eleitos para novo mandato e respectivos cônjuges e filhos (as) , devendo, neste caso, promover a devida justificativa no processo;
9.1.2. publique, tão logo sejam realizadas, as informações relativas das despesas com cartões de pagamento do Governo Federal para aquisição de gêneros alimentícios e materiais de higiene e limpeza, fornecimento de alimentação e hospedagem e locação de meios de transporte, que não impactem em risco à segurança do Presidente e Vice-Presidente da República e respectivos cônjuges e filhos (as) , em atendimento ao que dispõe o art. 24, § 2º, do da Lei 12.527/2011;
9.3.1. estudar criação de rubrica específica no Siafi para inserção de informações afetas às atividades de inteligência."
9.3. conceder à Agência Brasileira de Inteligência o prazo adicional de 90 (noventa) dias para o atendimento do comando inserido no item 9.2. do Acórdão 1.154/2017. 
9.4. encaminhar cópia deste acórdão aos órgãos fiscalizados e ao Procurador da República Paulo José Rocha Júnior, em atendimento à solicitação formulada no TC Processo 034.351/2016-7.

Pedido de reexame interposto contra acórdão que proferiu determinações em processo de auditoria que teve por objetivo verificar a regularidade nos gastos efetuados por meio de Cartões de Pagamento do Governo Federal.

Agência Brasileira de Inteligência - recursos sigilosos - PR; Casa Civil da Presidência da República; Departamento de Polícia Federal; Secretaria de Governo da Presidência da República; Secretaria Especial de Administração da Presidência da República (sa/sg); Secretaria -Executiva do Ministério da Justiça e Segurança Pública; Vice-Presidência da República.

3. Interessados/Responsáveis/Recorrentes:
3.1. Recorrentes: Advocacia-Geral da União (26.994.558/0001-23); Secretaria Especial de Comunicação Social (extinta).

Jorge Oliveira.

Ministro Bruno Dantas.

13.1. Ministros presentes: Ana Arraes (Presidente), Walton Alencar Rodrigues, Benjamin Zymler, Augusto Nardes (Relator), Aroldo Cedraz, Raimundo Carreiro, Bruno Dantas (Revisor), Vital do Rêgo e Jorge Oliveira.
13.2. Ministro que alegou impedimento na Sessão: Jorge Oliveira.
13.3. Ministros-Substitutos presentes: Augusto Sherman Cavalcanti, Marcos Bemquerer Costa e Weder de Oliveira.

AUGUSTO NARDES

Ministro Walton Alencar Rodrigues.

Adoto como parte do relatório a instrução de mérito inicial elaborada no âmbito da Secretaria de Recursos deste Tribunal - Serur (peça 103) , acolhida pelo corpo dirigente da unidade técnica (peças 104 e 105) , que contou com a anuência parcial do Ministério Público junto a este Tribunal (peça 108) :
INTRODUÇÃO
1.	Trata-se de pedidos de reexame interpostos pela Advocacia Geral da União (peça 69) e pela Secretaria de Administração da Presidência da República (peça 70) contra o Acórdão 1154/2017-TCU-Plenário (peça 41) , da relatoria do Ministro Walton Alencar. 
1.1. 	A deliberação recorrida apresenta o seguinte teor (itens em negrito correspondem à concessão de efeito suspensivo recursal) : 
ACORDAM os Ministros do Tribunal de Contas da União, reunidos em sessão do Plenário, ante as razões expostas pelo Relator e com fundamento nos arts. 43, inciso I, da Lei 8.443/1992 e 250, inciso II, do Regimento Interno em:
9.1. determinar à Secretaria de Administração da Presidência da República (SA/PR) que:
9.1.1. publique, ao final dos mandatos presidenciais, em atendimento ao que dispõe o art. 24, §4º da Lei 12.527/2011, as despesas de caráter reservado da Presidência e Vice-Presidência da República em sítio eletrônico, com detalhamento das principais despesas desses órgãos, mantendo a divulgação de tabela consolidada discriminando os gastos por natureza de despesa;
9.1.2. publique, tão logo sejam realizadas, as informações relativas das despesas com cartões de pagamento do Governo Federal para aquisição de gêneros alimentícios e materiais de higiene e limpeza, fornecimento de alimentação e hospedagem e locação de meios de transporte, em atendimento ao que dispõe o art. 24, § 2º, do da Lei 12.527/2011;
9.1.3. publique, ao final dos mandatos presidenciais, a relação de todos os presentes recebidos e incorporados ao patrimônio da Nação;
9.2. determinar à Agência Brasileira de Inteligência (Abin) que, no prazo de 90 (noventa dias) , reveja os procedimentos estabelecidos para constituição de prestação de contas de suprimentos de fundos sigilosos, em atendimento ao que dispõem os arts. 6º, inciso V, e 93 do Decreto-Lei 200/1967, assegurando, entre outros aspectos, a indicação da vinculação entre os processos, nos casos de pagamentos de despesas de uma mesma ação por meio de vários adiantamentos, a apresentação de justificativas para os pagamentos com alimentação, especialmente nas situações de excepcionalidade em que o servidor recebeu diárias, e a juntada do cartão de embarque, além do recibo, como documento hábil para comprovar a utilização das passagens adquiridas;
9.3. determinar à Agência Brasileira de Inteligência (Abin) e à Secretaria do Tesouro Nacional (STN) que, no prazo de 120 (cento e vinte) dias, adotem medidas com vista a:
9.3.1. detalhar por natureza, elemento e sub-elemento de despesa os valores de custeio nos empenhos destinados à concessão de suprimentos de fundos sigilosos, abstendo-se de apropriar os gastos apenas no elemento destinado a serviços de terceiros-pessoas jurídica, por não ser a única finalidade suportada pelos adiantamentos concedidos, em atendimento ao que dispõe o art. 3º, §1º, da Norma Administrativa Abin 1/2014;
9.3.2. incluir a natureza de despesa com diárias no rol de gastos considerados sigilosos passíveis de serem realizados na macrofunção 02.11.21 - 'Suprimento de Fundos do Manual Sistema Integrado de Administração Financeira do Governo Federal', em atendimento ao que dispõe o art. 5º da Lei 4.320/1967;
9.4. determinar ao Departamento de Polícia Federal (DPF) que:
9.4.1. faça constar dos processos de prestação de contas de suprimento de fundos sigilosos a discriminação dos valores de remuneração à pessoa física e respectivas despesas operacionais (rubrica 'A - pagamento de pessoa física e suas despesas') , em conformidade com o disposto nos arts. 31 e 32 da IN 49/2011-DG/DPF, bem como a correlação dessas despesas com código que permita identificar a operação de inteligência policial e o codinome do favorecido, nos termos das orientações expedidas à Abin no Acórdão 1688/2008-TCU-Plenário;
9.4.2. avalie as despesas peculiares executadas por meio do CPGF, identificando aquelas não sigilosas, publicando-as no portal da transparência, em atendimento ao direito fundamental de acesso à informação previsto na Constituição Federa e na Lei 12.527/2011;
9.5. encaminhar cópia do acórdão, assim como do relatório e voto que o fundamentam, aos órgãos fiscalizados e ao procurador Paulo José Rocha Júnior, em atendimento à solicitação formulada no TC Processo 034.351/2016-7.
HISTÓRICO
2.	Em decorrência de solicitação do Senado Federal (TC Processo 016.185/2016-1) , em 20/7/2016, foi exarado o Acórdão 1892/2016-TCU-Plenário (item 9.6) determinado a realização de auditoria quanto à regularidade nos gastos efetuados por meio de Cartões de Pagamento do Governo Federal (PCGF) , nos seguintes termos:
 (...) 
9.6. determinar, nos termos do art. 14, inciso II, da Resolução-TCU 215/2008, a realização de auditoria de conformidade nos gastos de caráter sigiloso da Administração Pública Federal, executadas por meio do Cartão de Pagamento do Governo Federal no período de 2012 a 2016.
2.1.	A fim de dar cumprimento àquela determinação, a Secretaria de Controle Externo da Administração do Estado deste Tribunal (SecexAdmin) definiu o escopo da auditoria formulando as seguintes questões de auditoria (peça 38, p. 2) :
	1)  os gastos sigilosos realizados por meio de suprimento de fundos guardam conformidade com os normativos internos específicos e possuem justificativas compatíveis?
	2) os processos de prestação de contas dos suprimentos de fundos de natureza sigilosa estão devidamente formalizados, principalmente quanto aos aspectos de autorização, atesto, suporte documental das despesas, e tempestividade na apresentação e análise, e refletem as informações constantes nos controles informatizados? 
	3) a unidade adota procedimentos de controle interno com a finalidade de assegurar a regularidade das despesas sigilosas executadas? 
2.2.	Foram selecionados três órgãos da Administração Pública Federal que executaram despesas com essa modalidade de gastos. A Secretaria de Administração da Presidência da República (SA/PR) , a Agência Brasileira de Inteligência (Abin) e o Departamento da Polícia Federal (DPF) com o seguinte quantitativo de amostras selecionadas, no período de janeiro de 2012 a julho de 2016  (peça 38, p. 10) :
Órgão	nº de processos	valor total de amostra
DPF	60		R$ 2.228.027,79
Abin 	30		R$ 6.050.400,00
PR	17		             R$ 1.232.460,25.
2.3.	Ao final dos trabalhos de auditoria, a SecexAdmin elencou diversos achados de auditoria que se caracterizaram como falhas/impropriedade de caráter formal, tais como (peça 38, p. 25) :
 (...) 
142. As principais constatações, no que se refere à SA/PR, consistem no enquadramento indevido de despesas como sendo de natureza sigilosa (subitem III.3) , como também a falta de publicidade dos gastos em desacordo com o estabelecido no art. 24, §2º, da LAI (item IV.2) , sendo que esse último não decorreu das questões da matriz de planejamento.
143. Relativamente à Abin, os achados foram: i) na falta de transparência na constituição dos processos de prestação de contas (item III.2) ; e ii) na utilização de empenhos globais para atender indiferentemente diversas naturezas de despesas e a custeio de diárias a servidores por meio de suprimentos de fundos (item III.4) .
2.4.	Dessa forma, em 31/5/2017, por meio do Acórdão 1154/2017-TCU-Plenário, foram dirigidas determinações nos termos subscritos no subitem 1.1 deste Exame. 
2.5.	Irresignados com aquele julgamento, a Abin (por meio da Advocacia Geral da União - AGU) e a SA/PR apresentam pedidos de reexame, os quais se passam à análise.
EXAME DE ADMISSIBILIDADE 
3.	Os exames de admissibilidade desta Secretaria propõem o não conhecimento do recurso apresentado pela SA/PR por ser intempestivo e não apresentar fatos novos (peça 76) e conhecer o recurso interposto pela AGU (peça 77) concedendo efeito suspensivo aos subitens 9.2, 9.3, 9.3.1 e 9.3.2 do acórdão recorrido. Por meio de despacho, o segundo exame foi ratificado e quanto ao recurso interposto pela SA/PR, o relator do recurso, Ministro João Augusto Ribeiro Nardes, dele conheceu, suspendo os efeitos dos itens 9.1, 9.1.1, 9.1.2 e 9.1.3 do acórdão recorrido, ante a relevância da matéria e a existência de fatos novos, nos seguintes termos (peça 83) : 
 (...) por entender que os princípios da ampla defesa e do contraditório devem ser exercidos em sua plenitude no caso concreto, em face da relevância da matéria que envolve a fiscalização de gastos sigilosos, mediante o uso do cartão corporativo por mais de um Presidente da República, e para que também seja examinados, in totum, os efeitos de decisões judiciais correlatas, eventualmente em choque com as atribuições constitucionais desta Corte de Contas, as quais, em princípio, considero fatos novos.
EXAME DE MÉRITO
4.	Delimitação
4.1.	Constitui objeto do presente exame analisar:
	a) se as circunstâncias afetas às atribuições institucionais da Agência Brasileira de Inteligência autorizam a tornar sem efeito a determinação referente ao detalhamento por natureza, elemento e sub-elemento de despesa de valores de custeio nos empenhos destinados à concessão de suprimentos de fundos sigilosos ou dar a ela nova redação; e
	b) se os novos elementos juntados aos autos pela Secretaria de Administração da Presidência da República ou a reanálise dos elementos constantes nos autos autorizam tornar sem efeito as determinações contidas no acórdão recorrido.
5.	Agência Brasileira de Inteligência (Abin) 
5.1.	A agência entende que a determinação referente ao detalhamento dos gastos destinados à concessão de suprimento de fundos sigilosos, ou deve ser tornada sem efeito, ou deve ter sua redação alterada em face dos seguintes argumentos: 
a) quanto à atuação da agência no âmbito governamental, há que se ressaltar que (peça 69, p. 3-6) :
a.1)  interesses econômicos, políticos e aqueles atinentes à segurança pública demandam a manutenção de um aparato de inteligência eficiente. Inclusive, na nova Era da Informação, tal aparato deve apontar aos dirigentes estatais os melhores caminhos, vantagens, dificuldades e vulnerabilidades no processo de tomada de decisão;
a.2) o sigilo aos métodos, das informações e dos agentes que atuam na Inteligência é condição necessária para a proteção do próprio Estado. Nesse contexto, assinala-se que a Abin é órgão estratégico de assessoramento da Presidência da República apto a preservar a segurança nacional e o Estado Democrático de Direito, complementar às atividades militares e policiais;
a.3) aliás, ao empregar essencialmente táticas de Inteligência, as atribuições institucionais da Abin destoam, sobremaneira, daquelas exercidas por aqueles dois tipos de atividades. Quando atua na busca de vantagens estratégicas ao Brasil (interesses diplomáticos, econômicos e comerciais) , se obtém maior potencial de manutenção da estabilidade interna e projeção de poder de um Estado no cenário internacional;
a.4) nesse contexto, tanto a segurança dos agentes operacionais de inteligência, como a efetividade das missões, se relaciona à capacidade do Estado em ocultar seus verdadeiros objetivos, dentre os quais a produção e busca por conhecimento sigiloso ou sensível. Deve ser demandado cautela na manipulação de suas informações, em especial, em relação aos processos de prestação de contas referentes aos suprimentos de fundos, de caráter sigiloso sob circunstâncias excepcionais;
a.5) a fim de resguardar o sigilo, os agentes da Inteligência, ao atuar em operações veladas e em diversos tipos de ambiente (zonas rurais, cidades, áreas fronteiriças, etc.) , não podem portar armas de fogo e nem envolver grande contingente de pessoal para suas missões institucionais. Suprimir mecanismos de sigilo colocaria em risco a integridade física dos servidores da Abin;
a.6) as ações do órgão de inteligência estariam mitigadas se não incidisse sobre elas o véu do sigilo necessário para cada uma delas. Não se defenda a não prestação de contas, mas sim a concepção de um modelo ' (...) que leva em consideração as particularidades relacionadas às operações de Inteligência promovidas de maneira legítima pelo Estado brasileiro', de sorte que deve prevalecer o interesse do Estado em detrimento da regra geral que é de transparência ou da não divulgação de informações;
a.7) a adoção de procedimentos usuais da administração pública para suprimentos de fundos e respectiva prestação de contas sujeitaria os agentes à exposição de suas identidades e elevado risco com perda do caráter estratégico de suas ações e da geração de dados proveitosos para o assessoramento das autoridades nacionais. Fica, assim, demonstrada as peculiaridades do serviço de inteligência e a necessidade da incidência do sigilo sobre as suas ações operacionais;
b)  em relação aos serviços de inteligência em outros países (peça 69, p. 7-10) :
b.1)  a Argentina tem rubrica orçamentária específica para gastos com inteligência e mantém sobre sigilo esse tipo de gasto, disponibilizado somente aquilo que seja 'possível' aos órgãos de Controle. Já na Colômbia, o presidente nomeia um inspetor geral encarregado de promover o controle sobre as atividades de inteligência;
b.2) na Espanha, as contas referentes à Inteligência são auditadas pelo órgão de controle por meio de auditoria de auditor designado especialmente para essa atividade, sendo que as matérias sigilosas são certificadas por um grupo integrante daquele serviço. Já em Portugal, designa-se três tipos de documentos referentes aos serviços de inteligência: normais, classificados e especialmente classificados sendo que as duas últimas categorias ficam dispensadas de vistoria pelo órgão de controle central, mas são verificadas pelo órgão interno de controle e atestadas, posteriormente, por dois integrantes do Conselho Administrativo do Serviço de Informações da República Portuguesa;
b.3) na Itália, a regra é o sigilo e são designados integrantes específicos do Tribunal de Contas e do Conselho de Ministros para a auditoria das contas, havendo a preservação de documentos que possa revelar detalhes de ações de inteligência em andamento. No Reino Unido, há um órgão especialmente designado para o controle das atividades de inteligência sendo que só há compartilhamento de informações com o Presidente do Comitê de Orçamento Público da Casa dos Comuns e informações das prestações de contas, que possam prejudicar as ações de Inteligência, são removidas;
b.4) por fim, na Alemanha o orçamento da inteligência e os seus gastos são secretos e uma comissão do parlamento, composto por nove integrantes, efetua a fiscalização que se obriga a manter o sigilo. Os Estados Unidos mantêm o maior nível de sigilo havendo controle externo incipiente pelo Congresso e o órgão de controle das contas públicas não tem acesso aos dados da inteligência, prevalecendo o controle interno efetuado no âmbito de cada uma das agências;
b.5) se verifica nos ordenamentos jurídicos de outros países proteção sigilar quanto ao tema em questão. No Brasil, também se resguarda o sigilo, a exemplo do disposto no art. 9º da Lei 9.883/1999, e no inciso XXXIII do art. 5º da Constituição Federal de 1988. A Abin é o único órgão público do Estado Brasileiro que tem por finalidade específica o exercício da atividade de inteligência ao passo que outros órgãos o fazem de forma subsidiária;
c) quanto às determinações constantes dos itens 9.2 e 9.3.2 do acórdão recorrido, ou seu objeto está em cumprimento (peça 69, p. 10, item 40) ou a medida já foi implantada (peça 69, p. 20, item 94) ;
d) já em relação à determinação 9.3.1, a recorrente se insurge tecendo uma série de outras alegações de forma a alterar a sua redação e permitir, unicamente, a inclusão de gastos com alimentação nos suprimentos de fundos sigilosos, suprimindo-se os demais núcleos da determinação (peça 69, p. 10-21) :
d.1) as ações de inteligência demandam atividades imprevisíveis de sorte que elas extrapolam a mera necessidade de ressarcimento ao servidor pelo seu deslocamento (coberto pelas diárias) ;
d.2) à guisa de exemplo, eventual consumo de bens alimentícios se inclui na própria ação investigativa, bem como encontros de abordagem de alvos humanos. Por óbvio, tais despesas não devem ser impostas ao próprio servidor, não se devendo aplicar a regra geral prevista no art. 2º do Decreto 5.992/2006;
d.3) despesas efetuadas com fonte humana que atua em colaboração com a Abin têm amparo no art. 4º da Lei 8.162/1991, bem como no art. 17, parágrafo único, inciso I, da Norma Administrativa 1/2014/Abin;
d.4) de se salientar que as despesas são documentadas em relatórios de missão e analisadas pela unidade de conformidade documental e pelo ordenador de despesas da própria Abin nos termos da mencionada norma administrativa;
d.5) o detalhamento por natureza, elemento e sub-elemento de despesa, sob o ponto de vista técnico operacional, pode ocasionar a inviabilidade, até mesmo total, do desempenho das atividades institucionais da Abin. O que se discute nestes autos vai além de questões afetas ao processo de prestação de contas podendo ocasionar um possível 'esvaziamento das funções de Inteligência da Abin' em contrariedade às disposições legislativas constantes da Lei 9.883/1999;
d.6) a ausência de detalhamento dos lançamentos junto ao Siafi não significa concluir que não haja prestação de contas e nem impossibilita o exercício do controle. A prestação de contas é realizada a partir da categorização das despesas em seis tipos, nos termos do art. 17 do normativo interno da Abin: fontes humanas; diárias de servidores; despesas com locomoção, hospedagem e alimentação; outras despesas com material de consumo e serviços; e, despesas com material permanente; 
d.7) o debate sobre se o detalhamento das fontes sigilosas significa prejuízo aos interesses da União envolve três argumentos:
d.7.1) o detalhamento de despesas junto ao Siafi gera vulnerabilidades para a Abin:
a) suas ações passariam a ser passíveis de monitoramento por organização alvo da agência e por serviços de Inteligência estrangeiros;
b) o sigilo de operações de Inteligência é fator preponderante na obtenção de informações privilegiadas pelos Estados de forma a ampliarem sua projeção de poder;
c) é imperativo ao Estado promover a segurança de seus agentes e colaboradores;
d) o detalhamento das despesas de forma pública vulnerabiliza a segurança do próprio Estado Brasileiro. Com esse tipo de informações serviços de Inteligência estrangeiros e organizações criminosas vão poder obter um quadro quanto as prioridades da Abin, a periodicidade de suas ações e indicativos sobre as operações de maior vulto;
d.7.2) perda de flexibilidade em suas ações:
a) ao se lançarem as despesas no Siafi de forma detalhada, as execuções das ações terão de ser executadas com estrita observância à categorização proposta o que pode acabar por inviabilizá-las. Não há possibilidade de se antecipar, por exemplo, o desenrolar de uma ação de vigília, que exige do agente ampla adaptabilidade e flexibilidade de opções;
b) também haveria prejuízos em relação à colaboração das fontes humanas uma vez que não seria possível mensurar os gastos para esse tipo de captação de informações e, ao identificá-las nominalmente poderia haver risco de morte (despesas no elemento 0339036 do Manual do Siafi referente a ressarcimento de terceiros, pessoa física, poderiam expor a identidade dos colaboradores) ;
c) aliás, o problema, com a inclusão de informações sobre o CPF e despesas previdenciárias, se agravaria ainda mais:
 (...) problema se agravaria ainda mais caso se tratasse de fontes inconscientes: aquelas que sequer têm ciência de que trabalham em benefício do serviço de Inteligência. Além da exposição dos informantes, pela inclusão dos respectivos CPFs no sistema do SIAFI, os servidores da ABIN que atuassem sob estória-cobertura seriam expostos a potenciais retaliações advindas das próprias fontes ou das organizações que integrem. Tais estórias-cobertura, que protegem os servidores da agência, seriam desconstruídas à medida que os próprios colaboradores ou as entidades às quais fossem vinculados tomassem ciência de que a ABIN teria sido responsável pelo repasse de verbas a determinado indivíduo;
d) uma possível solução seria a criação de uma rubrica específica, junto à STN, para a atividade de Inteligência, de forma a compatibilizar sigilo e controle;
d.7.3) equívoco quanto ao disposto no § 1º do art. 3º da NA-ABIN 1/2014 e deve-se dar fiel observâncias aos dispositivos constitucionais e legais afetos à presente discussão:
a) a previsão normativa não diz respeito ao lançamento das despesas no Siafi, mas às justificativas, pelo solicitante de suprimentos de fundos ao ordenador de despesas. O solicitante estima, tanto quanto possível, os gastos e o ordenador autoriza, por 'natureza de despesa' (custeio ou investimento) , o que se afigura como mais uma instância de controle;
b) menciona-se que o inciso XXXIII do art. 5º da Constituição Federal ressalva um nicho de informações cuja divulgação possa ser prejudicial à segurança coletiva, o que se aplica às ações da Abin;
c) também há que se mencionar o disposto no arts. 9º e 9ºA da Lei 9.883/1999 (o último dispositivo incluído pela MP 2.216-37/2001) que estabelece, expressamente, limites à divulgação de atos da agência;
d) quanto ao Regime Especial de Execução para o suprimento de fundos, o art. 47 do Decreto 93.872/1986 (redação dada pelo Decreto 7.372/2010) autoriza o seu regramento interno para os órgãos militares e de inteligência; e
e) ao que parece, a determinação do TCU não considerou esse regime especial de execução ao almejar que as despesas da Abin sejam submetidas à regra geral da macrofunção 02.11.21 do Siafi.   
Análise:
5.2.	Assiste, em parte, razão à recorrente.
5.3.	Em relação às especificidades da atuação governamental da Abin no âmbito da Administração Pública Federal, há que se reconhecer a pertinência do descritivo institucional lançadas pela agência nas razões recursais. Tais aspectos, no entanto, foram levados em consideração pela equipe de auditoria da SecexAdmin quando da realização de sua inspeção naquele órgão ao reconhecer sua posição estratégia com órgão de assessoramento presidencial e a abrangência da utilização dos suprimentos de fundos de natureza sigilosa, conforme pode se verificar nos seguintes apontamentos (peça 38, p. 67) :
 (...) 
22. A Lei 9.883, de 7 de dezembro de 1999, instituiu o Sistema Brasileiro de Inteligência (SISBIN) e criou a Agência Brasileira de Inteligência (Abin) para, como órgão central do Sistema, assessorar o Presidente da República por meio da produção de conhecimentos estratégicos sobre oportunidades, antagonismos e ameaças, reais ou potenciais, de interesse da sociedade e do País.
 (...) 
26. A aplicação de recursos de suprimentos de fundos sigilosos é exclusividade dos agentes supridos lotados nas unidades que compõem a área finalística da Abin, composta pelas seguintes unidades: Departamento de Inteligência Estratégica (DIE) , Departamento de Contrainteligência (DCI) e Departamento de Contraterrorismo (DCT) ; além da Coordenação de Relações Internacionais (CORINT) , responsável pelos suprimentos de fundos destinados às adidâncias no exterior. Todas essas unidades estão vinculadas ao Diretor-Adjunto da Abin.
5.4.	Também não se pode deixar de consignar que a equipe de auditoria seguiu as recomendações expressas nas normas de auditoria do TCU ao consignar a realização de reuniões antes e após as conclusões de seus trabalhos (peça 38, p. 9 e p. 25) :
 (...) 
40. Para a consecução dos objetivos foram identificados e examinados os normativos internos e externos aplicáveis às situações analisadas na Presidência da República, na Agência Brasileira de Inteligência e no Departamento de Polícia Federal. Foram realizadas também entrevistas e/ou reuniões com servidores dos órgãos envolvidos para dirimir dúvidas suscitadas ao longo do processo de análise das despesas sigilosas realizadas com o CPGF.
 (...) 
147. Registre-se, por fim, que ao final dos trabalhos foram apresentados os resultados da fiscalização aos representantes das unidades jurisdicionadas, com a descrição dos achados e os encaminhamentos decorrentes, não havendo objeção sobre o relatado. Ressalta-se ainda que foram incorporadas as sugestões propostas pelos auditados visando o efetivo atendimento das deliberações decorrentes da fiscalização (peça 34) .
5.5.	A recorrente informa que, quanto às determinações inseridas nos itens 9.2 e 9.3.2 do acórdão recorrido, a agência já deu cumprimento (vide alínea 'c' do subitem 5.1 deste Exame) . No entanto, consta a formulação de pedido para que os gastos com alimentação sejam incluídos como despesas admitidas nos suprimentos de fundos, desde que justificados nos respectivos processos de prestação de contas.
5.5.1.	Quanto a essa questão, as disposições da NA 1/2014 (peça 16) já contemplam a concessão de diárias, as quais já estão cobertas pelo mencionado normativo (art. 17, parágrafo único, inciso I, alínea 'b', cit., peça 16, p. 8) . No entanto, a unidade técnica de origem assevera que esse tipo de despesa não está prevista no rol de despesas prevista para o suprimento de fundos (peça 38, p. 19-20, item 111) .
5.5.2.	Estabelecida a controvérsia, entende-se que as normas contidas na NA 1/2014, a princípio, dado o caráter ímpar da natureza institucional de atual da Abin, se caracterizam como exceção aos regramentos de ordem geral no que tange aos suprimentos de fundos de natureza sigilosa. Ademais, como suporte normativo, o art. 47 do Decreto 93.872/1986 (redação dada pelo Decreto 7.372/2010) prevê regime especial de execução em relação à concessão e aplicação dos suprimentos de fundos, nos seguintes termos:
Art. 47.  A concessão e aplicação de suprimento de fundos, ou adiantamentos, para atender a peculiaridades dos órgãos essenciais da Presidência da República, da Vice-Presidência da República, do Ministério da Fazenda, do Ministério da Saúde, do Ministério da Agricultura, Pecuária e Abastecimento, do Departamento de Polícia Federal do Ministério da Justiça, do Ministério das Relações Exteriores, bem assim de militares e de inteligência, obedecerão ao Regime Especial de Execução estabelecido em instruções aprovadas pelos respectivos Ministros de Estado, vedada a delegação de competência.        
5.5.3.	Dessa forma, resta prejudicado o pedido articulado pela recorrente, pelo fato de que a pretensão, em tese, já está contemplada no mencionado normativo, à luz do que dispõe a previsão de gastos com alimentos em diversas alíneas do inciso I do parágrafo único do art. 17 da NA 1/2014.
5.6.	Em relação à sistemática adotada por outros países quanto aos seus respectivos serviços de Inteligência, em que pese não haver suporte documental para as alegações recursais, há que se assinalar que, assumindo a veracidade dos fatos explanados, a diversidade de tratamento adotado por cada país quanto ao sigilo das informações decorre da opção normativa de cada um deles, prevalecendo o princípio da legalidade local. Dito por outras palavras:
	a) a opção por esse ou aquele modelo, que se adeque melhor aos anseios da Abin, depende do legislador pátrio. Fato é que o tratamento a ser dado às informações sigilosas já resta devidamente positivado no nosso ordenamento jurídico brasileiro, conforme mencionado no relatório de auditoria à peça 38 e nas próprias legislações constantes na peça recursal; 
	b) acresce-se que a severidade quanto ao sigilo relacionado às atividades de inteligência de cada país decorre do regular exercício de suas soberanias, cabendo ao Brasil, quando muito, respeito ao princípio da autodeterminação dos povos conforme disposto no inciso III do art. 4º da Constituição da República; 
	c) por fim, não se deve interpretar a atual legislação sobre o sigilo das informações afetos aos serviços de Inteligência, com base no Direito Comparado trazido aos autos, uma vez que a integração de normas internacionais às normas internas tem sistemática prevista no texto constitucional brasileiro, conforme o disposto nos §§ 2º, 3º e 4º do art. 5º da CF/1988. Consigne-se que não houve menção, na peça recursal, a nenhum fundamento expresso em tratado ou convenção internacional dos países mencionados pela recorrente.
5.7.	Quanto ao mérito das razões recursais em face da determinação contida no item 9.3.1 do acórdão recorrido:
5.7.1.	Preliminarmente, é importante esclarecer que, no Siafi, o antigo elemento de despesa '39 - serviços de terceiros pessoa jurídica', código na classificação orçamentária '33903942' (mencionado no relatório de auditoria à peça 38, p. 19, item 107) , atualmente, no Manual do Portal de Custos do Governo Federal, em sua página 70, corresponde como o elemento de despesa 'SERVICOS DE CARATER SECRETO OU RESERVADO' (http://www.tesouro.fazenda.gov.br/documents/10180/626285/Manual+do+Portal+de+Custos+do+Governo+Federal/1c605b35-45a8-451d-8d13-39f57366b36d) , o que já não corrobora mais a causa da ocorrência do achado 'Ausência de contas no Siafi para inclusão de despesas sigilosas' (peça 38, p. 20, item 113) . O código de despesa referenciado no Anexo II da NA 1/2008, '44905200', já não consta no mesmo manual, o que reforça a assertiva de que as despesas referentes aos suprimentos de fundos sigilosos estão sendo realizadas de forma global.
5.7.2.	Consultadas as notas de sistema à peça 26, p. 45, 126 e 149, os empenhos dos suprimentos de fundos sigilosos estão sendo realizados na modalidade global e não discriminam quais gastos se destinam a custeio e quais a investimento. Ao que parece, a adoção da mesma rubrica orçamentária, acima citada, acaba por ampliar o sigilo quanto por não segregar esses dois tipos de gastos de naturezas diversas.
5.7.3.	As informações sobre os montantes gastos em cada um desses dois agrupamentos de despesas só constam nas próprias solicitações de suprimentos de fundos (peça 26, p. 41 e p. 131) em atendimento ao § 1º do art. 3º da NA 1/2014.  
5.7.4.	O campo que deveria justificar/motivar a despesa com 'fontes' se limita a disponibilizar espaço intitulado 'Descrição da ação vinculada à despesa realizada com a fonte' (Anexo VII da NA 1/2014 - peça 16, p. 20) . 
5.7.5.	No âmbito da auditoria perpetrada pela SecexAdmin, a análise das inovações perpetradas pela vigência da NA 1/2014 em relação à NA 1/2008 (peça 15) , em face das normas gerais orçamentárias e financeiras e dos impactos sobre os controles ulteriores a serem exercidos, não foi suficientemente aprofundada, não constando esses assuntos das questões de auditoria. A título de exemplo, restam em aberto as seguintes questões: 
	a) 'Os motivos que fundamentaram as inovações e alteração quando da edição da NA 1/2014 em relação à NA 1/2008, são existentes e válidos?';
	b) 'Considerando o resguardo constitucional sobre o sigilo das informações das ações de Inteligência, quais dispositivos da NA 1/2014 em que ela é omissa ou não guarda conformidade com as normas federais de natureza orçamentária ou financeira, bem como aos seus princípios correlatos?';
	c) 'Com a edição da NA 1/2014, os mecanismos ulteriores de verificação de conformidade, de transparência e de eficácia sobre as prestações de contas das ações da Abin são aptos à efetiva supervisão da própria agência e à apreciação pelos órgãos de controle interno e externo?';
	d) 'O preenchimento do campo 1.1, alínea 'C' do Anexo II da NA 1/2014 deve conter as especificidades das sub-categorias de despesas previstas no inciso I do parágrafo único do Art. 17 daquele normativo?'; e
	e) 'Considerando os formatos, os registros, as tabelas e o layout dos anexos à NA 1/2014, os processos de prestação de contas dos suprimentos de fundos sigilosos contêm o nível de detalhamento necessário para a sua efetiva análise?'.
5.7.6.	Ressalte-se que os reflexos de natureza formal e material, a partir da vigência da NA 1/2014 em relação à NA 1/2008, não devem ser objeto de avaliação no atual momento processual, em grau de recurso, sob pena de se infringir o princípio de vedação à supressão de instância. Menciona-se, adicionalmente, que esta Serur não teria meios de promover auditoria operacional para responder às questões mencionadas no subitem anterior.   
5.7.7.	Constata-se que, da análise perfunctória da NA 1/2014, se verifica, por exemplo, que inexiste dispositivo que determine a emissão de relatório de campo justificando a necessidade dos gastos com 'fontes' que dão suporte às atividades afetas à Inteligência, a par da necessidade de obediência ao princípio da motivação. 
5.7.8.	Ausente, também, comprovante sobre o atingimento, ou não, das metas fixadas ou dos objetivos almejados em cada operação de inteligência suportada pela concessão de suprimento de fundos. Os órgãos de controle devem ter acesso a esse tipo de informação nos termos do disposto no art. 20 da NA 1/2014.
5.7.9.	Quanto ao planejamento das despesas dos suprimentos de fundos sigilosos, não consta dos autos nenhum comprovante documental que indique a forma como se dá a estimativa inicial para um plano de ação a cargo da Abin, não se podendo afirmar se os atos pretéritos à solicitação do suprimento de fundos fazem parte do processo de prestação de contas desse tipo de recurso. 
5.8.	Assim, entende-se que, sem a realização de nova auditoria operacional que avalie, em maior profundidade, eventuais efeitos deletérios perpetrados pela nova NA 1/2014 sobre os processos de prestação de contas dos suprimentos de fundos sigilosos, ou auditoria de conformidade que detecte graves irregularidades quanto à execução especial desse tipo de despesa, considera-se que não há o necessário suporte documental que autorize a mantença da determinação recorrida. 
5.8.1.	Ademais, também não restou devidamente comprovado pela unidade técnica de origem quais os ganhos efetivos que a emissão de empenhos discriminados pelos elementos de despesas do art. 17, parágrafo único, inciso I, da NA 1/2014, propiciariam aumento de transparência em gastos que se sabe, essencialmente, sigilosos. 
5.8.2.	Reitera-se que, nas amostras selecionadas, não se detectou nenhuma irregularidade de natureza grave que autorize mudança na atual sistemática adotada. A criação do controle almejado na determinação, ora recorrida, necessita de motivação suficiente que previna eventual irregularidade grave, sob pena de não ser dado efetivo cumprimento ao princípio da eficiência constitucional que deve pautar, também, a atuação deste Tribunal.
5.9.	Nesse contexto, prevalecem os argumentos da recorrente em relação à falta de oportunidade e conveniência sobre o efetivo cumprimento da determinação. Propõe-se, assim, torná-la sem feito.
5.10.	Contudo, partindo do 'Demonstrativo de Receita e Despesa' (peça 26, p. 110111) no qual consta, além de três despesas com 'Diárias de Servidores', 57 'Despesas com Fontes' cuja descrição recai invariavelmente na classificação 'A' correspondente à alínea 'a' do inciso I do parágrafo único do art. 17 da NA 1/2014 (sem mencionar se o gasto foi com bonificação, hospedagem, alimentação, locomoção, material de consumo, etc.) , delas não constando nenhum outro gasto previsto nas alíneas 'e' ou 'f' do mesmo dispositivo normativo, como despesas ligadas às ações de inteligência. De se estranhar tal fato, pois o montante de recursos superou a ordem de R$ 110.000,00.
 5.11.	Tal achado não comprova que a Abin esteja utilizando unicamente daquela rubrica em todos os demonstrativos de receita e despesas, mas serviu como um dos fundamentos de fato para a determinação inserida no item 9.3.1 do acórdão recorrido (vide peça 38, p. 20, item 112) , a qual se propõe ser tornada sem efeito. Dessa forma, essa evidência permite, do ponto de vista processual, validar a proposta de nova redação ao item 9.2 do mesmo acórdão, nos termos sugeridos na proposta de encaminhamento, de forma a que seja explicitado nos demonstrativos de receita e despesas, coluna 'Descrição da Despesa', os respectivos detalhamentos previstos nas diversas alíneas do inciso I do parágrafo único do art. 17 da NA 1/2014.
5.12.	Dessa forma, propõe-se que seja dado provimento parcial do recurso interposto pela Abin, tornando sem efeito o item 9.3.1 do acórdão recorrido e alterando a redação de seu item 9.2.
6.	Secretaria de Administração da Presidência da República (SA/PR) 
6.1.	A recorrente requer a reforma integral dos subitens 9.1.1 e 9.1.2 do acórdão recorrido asseverando que (peça 70, p. 3-6) : 
a) defende, preliminarmente, que a determinação dirigida aquela secretaria não tem razão de ser, pois seu fundamento legal resta assente no art. 45 da Lei 8.443/1992 no qual é fixado prazo para o exato cumprimento da lei. No caso concreto, as informações para aquisição de gêneros alimentícios e materiais de higiene e limpeza, fornecimento de alimentação, hospedagem e locação de meios de transporte estão enquadradas na categoria de sigilosas em razão do disposto no § 2º do art. 24 da Lei 12.527/2011 c/c com o art. 29 do Decreto 7.724/2012, além do disposto no art. 6º da Portaria 37/2012 do Gabinete de Segurança Institucional/PR. Ademais:
a.1) no mesmo sentido, assinalam-se as Decisões 166/2013 e 650/2016, ambas, da Comissão Mista de Reavaliação de Informações;
a.2) em face do princípio da legalidade e dado o caráter da atuação na esfera discricionária, não se pode descumprir tais normativos e decisões em face das determinações ora recorridas;
b) conforme mencionado pelo Secretário-Executivo do Gabinete de Segurança Institucional (Ofício 1220 anexo às razões recursais) , a determinação colide com o disposto no art. 10, inciso V, da MP 782/2017, devendo persistir a necessidade de reserva de acesso;
c) transcreve-se trecho da já mencionada Decisão 650/2016, que ressalta risco para a segurança do mandatário da Presidência da República, verbis:
 (...) a salvaguarda da informação está prevista na Portaria nº 37 de 2012 do Gabinete de Segurança Institucional da Presidência da República e em precedente da CMRI no mesmo sentido na qual, a Comissão, acolhendo voto da AGU, concordou que o comando legal do § 2º do art. 24 da Lei de Acesso à informação 'não se sujeita ao prazo máximo de cinco anos do grau de classificação reservado, mas até o término do mandato em exercício ou do decorrente da reeleição, bem como não estabelece que a informação a ser classificada como reservada deva ser aquela produzida durante o mandato, de forma que pode alcançar informações de mandatários presidenciais anteriores desde que persista o risco para a segurança do atual mandatário';
d) é dever do Estado controlar o acesso e a divulgação de informações sigilosas produzidas pelos seus órgãos e entidades de forma a assegurar sua proteção. Persistindo risco ao mandatário sucessor, permanece a necessidade de classificação das mesmas; e
e) a determinação não excepciona os casos em que a divulgação a posteriori dos gastos lá mencionados ainda tem o condão de oferecer riscos à segurança dos sucessores presidenciais. Conforme consta na Nota Técnica 1/2014, a sistemática de segurança da Presidência da República e da Vice-Presidência pode ser comprometida se houver total cumprimento às determinações recorridas.
Análise:
6.2.	Assiste, em parte, razão à recorrente.
6.3.	Antes de adentrar na análise cumpre mencionar que o disposto no 9.1.3 do Acórdão recorrido não encontra suporte documental para aquela determinação, motivo pelo qual propõe-se torná-lo sem efeito, haja vista que deve ser parte essencial dos acórdãos do TCU a competente fundamentação, nos termos do inciso II do §3º do art. 1º da Lei 8.443/1992. Adicionalmente, já existe determinação que incorpora o conteúdo dessa determinação no bojo do Acórdão 2255/2016-TCU-Plenário (relatoria do Ministro Walton Alencar) .
6.4.	Ademais, constata-se a ocorrência de erro material quanto à correta indicação das normativos a serem cumpridos, tendo havido permuta entre a indicação dos parágrafos do art. 24 da Lei 12.527/2011 nos itens 9.1.1 (devendo constar a referência ao disposto no §2º daquele dispositivo legal e não o seu §4º) e 9.1.2 (devendo constar a referência ao §4º no lugar do §2º) , ambos, do acórdão recorrido. 
6.5.	O argumento preliminar da recorrente não pode ser aceito uma vez que compete, não ao auditado, mas ao órgão de controle externo (no exercício de suas atribuições legais, art. 1º, inciso II, da Lei 8443/1992, e constitucionais, art. 71, inciso IV, CF/88) , fixar prazo para o exato cumprimento de texto normativo daqueles que estiverem sob sua jurisdição, nos termos por ele determinado. Ressalte-se que o juízo de valor da interpretação sobre se o achado constatado em auditoria é ilegal, ou não, é deste Tribunal, assim como a indicação de quais dispositivos normativos devem ser cumpridos. Se assim não for, a função do TCU em suas auditorias perde, decisivamente, sua eficácia.
6.6.	O princípio da publicidade é basilar no âmbito da República Brasileira e foi regulamentado no ordenamento jurídico pela Lei 12.527/2011, a chamada Lei de Acesso à Informação (LAI) . O disposto no §2º do art. 24 dispõe expressamente que:  
 (...)  As informações que puderem colocar em risco a segurança do Presidente e Vice-Presidente da República e respectivos cônjuges e filhos (as) serão classificadas como reservadas e ficarão sob sigilo até o término do mandato em exercício ou do último mandato, em caso de reeleição. 
6.7.	Ao contrário do que alega a recorrente, nos parágrafos que se seguem, não existe a previsão de que o sigilo extrapole o mandato do presidente que deixa o cargo. A alegação de que há gastos que podem comprometer a segurança do sucessor não foi devidamente fundamentada.
6.7.1.	É fato público e notório que cada presidente demanda atuação diferenciada por parte do Gabinete de Segurança Institucional, a exemplo do ex-Presidente Collor, que optou por residir em casa particular de sua propriedade. 
6.7.2.	Aliás, o atual ocupante da Presidência da República, Michel Temer, optou pela ocupação do Palácio do Jaburu como sua residência oficial.
6.7.3.	Dessa forma, não há reparo a ser feito quanto à redação do item 9.1.1 do acórdão recorrido, no sentido de alterar a sua redação de forma a conferir sigilo a certos gastos que poderiam colocar em risco a segurança do presidente sucessor ou mesmo fundamento apto a tornar a determinação sem efeito. Caso, de fato, tal pretensão seja do desejo da Presidência da República, deverá ser encaminhado ao Congresso Nacional o competente projeto de lei que altere a redação do art. 24 da Lei de Acesso à Informação, o que, por óbvio, refoge às competências institucionais deste Tribunal.
6.8.	Quanto às alegações referentes às insurgências em face do item 9.1.2 do acórdão contestado, somos pelo seu acolhimento, em especial quanto à publicação dos gastos, não ao fim do mandato presidencial, mas, após suas realizações, nos termos do §4º do art. 24 da LAI ('Transcorrido o prazo de classificação ou consumado o evento que defina o seu termo final, a informação tornar-se-á, automaticamente, de acesso público') . 
6.8.1.	Com efeito, essa automaticidade na publicação dos gastos referentes à Presidência da República, pode sim, ocasionar riscos a sua segurança e a sua família, nos termos mencionados na Nota Técnica 1/2014 SE/GSI/PR (peça 70, p. 45-49) , em especial, quanto às seguintes possibilidades:
	a) atentados por infiltração de pessoas em rotinas nas áreas residenciais e de tabalho;
	b) sabotagem nos meios de transporte utilizados;
	c) adulteração dos alimentos nas áreas dos fornecedores; e
	d) atos de terrorismo em locais de hospedagem e trabalho.
6.8.2.	O relatório de auditoria tenta afastar a ocorrência dessas hipóteses enumerando situações hipotéticas (peça 38, p. 17-18, itens 97-102) que não afastam, peremptoriamente, a possibilidade da ocorrência daqueles riscos de forma abalizada. Dito por outras palavras, persiste chance residual, ainda que mínima, das ocorrências acima mencionadas
6.8.3.	É certo que o dispositivo legal que se exige fiel cumprimento por parte da Presidência da República é o que dispõe o § 2º do art. 24 da LAI, mas não o disposto no § 4º do mesmo dispositivo.
6.9.	Assim sendo, entende-se que devam ser tornados sem efeito os itens 9.1.2 e 9.1.3 do acórdão recorrido. 
CONCLUSÃO
7.	Das análises anteriores, conclui-se que:
	a) à luz das atribuições institucionais da Abin, da plena vigência da NA 1/2014 (normativo com suporte legal no do art. 47 do Decreto 93.872/1986) , da ausência de elementos que indiquem irregulares graves na execução dos suprimentos de fundos sigilosos, entende-se não haver motivação suficiente para que a atual sistemática adotada seja objeto de mudança, em que pese a possibilidade de realização futura auditoria operacional nas inovações daquela norma interna em face dos aspectos formais e materiais da constituição dos processos de prestação de contas; e
	b) o sigilo dos gastos realizados pelas Presidência e vice-Presidência da República, a juízo do Gabinete de Segurança Institucional no que pertine aos aspectos de segurança presidencial, não devem observância ao disposto no § 4º do art. 24 da Lei de Acesso à Informação.
7.1.	Com base nessas conclusões propõe-se, dar provimento parcial aos recursos interpostos, tornando sem efeito os subitens 9.1.2, 9.1.3 e 9.3.1 do acórdão recorrido, corrigindo, de ofício, por erro material a redação do subitem 9.1.1 e dando nova redação ao item 9.2, nos termos lançados na proposta de encaminhamento.
PROPOSTA DE ENCAMINHAMENTO
8.	Ante o exposto, propõe-se, com base nos arts. 32, 33 e 48 da Lei 8.443/1992:
	a) corrigir erro material na redação do subitem 9.1.1, onde se lê: 'art. 24, § 4º da Lei 12.527/2011', leia-se: 'art. 24, § 2º da Lei 12.527/2011';
	b) conhecer os recursos para, no mérito, conceder-lhes provimento parcial e, por via de consequência: 
b.1) tornar sem efeito os subitens 9.1.2, 9.1.3 e 9.3.1 do acórdão recorrido;
b.2) sugerir que seja dado nova redação ao item 9.2 do acórdão recorrido, nos seguintes termos:
'9.2. determinar à Agência Brasileira de Inteligência (Abin) que, no prazo de 90 (noventa dias) , reveja os procedimentos estabelecidos para constituição de prestação de contas de suprimentos de fundos sigilosos, em atendimento ao que dispõem os arts. 6º, inciso V, e 93 do Decreto-Lei 200/1967, assegurando, entre outros aspectos: a indicação da vinculação entre os processos, nos casos de pagamentos de despesas de uma mesma ação por meio de vários adiantamentos; a apresentação de justificativas para os pagamentos com alimentação, especialmente nas situações de excepcionalidade em que o servidor recebeu diárias; a juntada do cartão de embarque, além do recibo, como documento hábil para comprovar a utilização das passagens adquiridas; e, o detalhamento na descrição da despesa dos demonstrativos de receitas e despesas (Anexo V da NA 1/2014) , fazendo lançar se os respectivos gastos são decorrentes, conforme cada caso, de bonificação, de hospedagem, de alimentação, de locomoção (transporte aéreo, terrestre ou aquático) , de material de consumo, de locomoção urbana, de diárias, de outras despesas decorrentes das ações de Inteligência, de fornecimento de bens, de serviços e demais situações previstas no inciso I do art. 17 da NA 1/2014';
	c)  dar ciência aos recorrentes e aos demais interessados do acórdão que vier a ser proferido, em especial ao Procurador da República Paulo José Rocha Júnior, em atendimento à solicitação formulada no TC Processo 034.351/2016-7.
2.	Por sua vez, o representante do Ministério Público junto ao TCU manifestou-se de acordo com a proposta de encaminhamento formulada pela Serur às páginas 14-15 da peça 103, exceto no que se referiu ao item 9.1.3 do Acórdão 1154/2017-TCU-Plenário (peça 108) , por entender que devesse aquele dispositivo ser mantido nos termos em que proferido pelo Tribunal, uma vez que ele não foi questionado no pedido de reexame interposto pela SA/PR nem contém inexatidões materiais que justificassem sua modificação ou supressão, de ofício, pelo Tribunal.
3.	Conclusos os autos em meu Gabinete, o egrégio Supremo Tribunal Federal (STF) apreciou a Arguição de Descumprimento de Preceito Fundamental (ADPF)  no 129/DF, que tratou de matéria afeta a  movimentação dos créditos destinados à realização de despesas reservadas ou confidenciais, tendo decidido, por maioria, da seguinte maneira:
EMENTA: ARGUIÇÃO DE DESCUMPRIMENTO DE PRECEITO FUNDAMENTAL. DIREITO CONSTITUCIONAL. ART. 86 DO DECRETO-LEI Nº 200/1967, QUE PREVÊ O SIGILO DA MOVIMENTAÇÃO DOS CRÉDITOS DESTINADOS À REALIZAÇÃO DE DESPESAS RESERVADAS OU CONFIDENCIAIS. NÃO RECEPÇÃO PELA CONSTITUIÇÃO DE 1988. ARGUIÇÃO JULGADA PROCEDENTE. 
1. O Princípio de Publicidade dos Atos da Administração Pública caracteriza-se como preceito fundamental para fins de cabimento de Arguição de Descumprimento de Preceito Fundamental. 
2. O Estado Democrático de Direito instaurado pela Constituição de 1988 estabeleceu, como regra, a publicidade das informações referentes às despesas públicas, prescrevendo o sigilo como exceção, apenas quando imprescindível à segurança da sociedade e do Estado. Quanto maior for o sigilo, mais completas devem ser as justificativas para que, em nome da proteção da sociedade e do Estado, tais movimentações se realizem. 
3. Os tratados internacionais e a própria Constituição Federal convergem no sentido de se reconhecer não apenas a ampla liberdade de acesso às informações públicas, corolário, como visto, do direito à liberdade de expressão, mas também a possibilidade de restringir o acesso, desde de que (i) haja previsão legal; (ii) destine-se a proteger a intimidade e a segurança nacional; e (iii) seja necessária e proporcional. 
4. O art. 86 do Decreto-lei nº 200/1967, embora veiculado em norma jurídica, não foi recepcionado pela Constituição da República na medida em que é insuficiente para amparar a restrição ao direito de acesso à informação. 
5. Arguição de Descumprimento de Preceito Fundamental julgada procedente
Decisão: O Tribunal, por maioria, julgou procedente a arguição de descumprimento de preceito fundamental, a fim de reconhecer a incompatibilidade com o texto constitucional do art. 86 do Decreto-Lei 200/67, nos termos do voto do Relator, vencidos os Ministros Gilmar Mendes, Alexandre de Moraes, Dias Toffoli (Presidente) , Roberto Barroso e Rosa Weber. Plenário, Sessão Virtual de 25.10.2019 a 4.11.2019
3.	Considerando o impacto que a mencionada decisão pode ter sobre o recurso em análise, restitui os autos à Serur para que avaliasse a necessidade de ajuste na proposta formulada à peça 103. Dessa vez, transcrevo a manifestação do auditor da unidade técnica, com os ajustes de forma necessários (peça 112) :
"4.10.	A seguir, são lançadas as análises referentes aos reflexos da ADPF sobre a proposta de encaminhamento lançada à peça 103. 
Subitem 9.1.1 do Acórdão recorrido
4.11.	O disposto neste subitem está em consonância com os aspectos gerais ao que foi decidido na ADPF 129/DF não havendo motivação para que seja perpetrada qualquer mudança de encaminhamento. 
4.11.1.	Com efeito, o núcleo de abrangência daquela ação, além de priorizar o comando constitucional da publicidade dos atos governamentais, impõe à Administração Pública que toda e qualquer informação que detenha caráter sigiloso ou reservado só pode ter a sua publicidade restringida se houve a suficiente e necessária motivação.  
4.11.2.	De outro lado, o núcleo da determinação em discussão impõe o dever de se dar publicidade às despesas de natureza reservada da Presidência e Vice-Presidência da República, com detalhamento das principais despesas, ao fim de seus respectivos mandatos, inclusive quanto à divulgação da tabela consolidada de gastos por natureza de despesa. 
Subitem 9.1.2 do acórdão recorrido
4.12.	De acordo com a análise pretérita que foi realizada sobre essa determinação (peça 103, p. 4-5) se verificou que o seu núcleo era a automaticidade da publicação de gastos da Presidência da República, e, nesse contexto, deveria ser tornada sem efeito.
4.13.	No entanto, interpretar os efeitos da fundamentação da ADPF 129/DF, para tornarem públicas as despesas da Presidência da República 'tão logo sejam realizadas', é ir além dos seus limites. Com efeito, no bojo da mencionada ação, consta a exceção à regra da publicidade, conforme lançada na alínea 'c' do item 4.2 deste Exame (base legal, segurança nacional e necessidade) , de forma que se pode chegar a um encaminhamento de meio termo.
4.14.	A determinação em epígrafe não pode ser cumprida com a cláusula de automaticidade de publicação. Deve ser realizado juízo de proporcionalidade, com base na parte final do disposto no inciso XXXIII do art. 5º da CF/88 ('todos têm direito a receber dos órgãos públicos informações de seu interesse particular, ou de interesse coletivo ou geral, que serão prestadas no prazo da lei, sob pena de responsabilidade, ressalvadas aquelas cujo sigilo seja imprescindível à segurança da sociedade e do Estado') , sua redação seja alterada: no lugar de 'tão logo sejam realizadas', para 'após o término do mandato em exercício ou do último mandato, em caso de reeleição'.
4.15.	Assinale-se que essa proposta de alteração se enquadra nas regras de exceção do princípio da publicidade reconhecida no bojo da ADPF em discussão, uma vez que:
	a) tem base legal: art. 24, § 2º, da Lei 12.527/2011 ('§ 2º As informações que puderem colocar em risco a segurança do Presidente e Vice-Presidente da República e respectivos cônjuges e filhos (as) serão classificadas como reservadas e ficarão sob sigilo até o término do mandato em exercício ou do último mandato, em caso de reeleição') ;
	b)  se destina à preservação da segurança da maior autoridade do Poder Executivo Federal; e
	c)  há a demonstração do binômio necessidade/proporcionalidade conforme fundamentação já lançada nos apontamentos à peça 103, p. 13, itens 6.8.1 e 6.8.2.  
4.16.	Dessa forma, propõe-se, como solução de meio termo, alterar a proposta de encaminhamento anterior de 'tornar sem efeito' o subitem 9.1.2 e, em seu lugar, sugerir que lhe seja dada nova redação, de forma que onde se lê 'tão logo sejam realizadas', leia-se: 'após o término do mandato em exercício ou do último mandato, em caso de reeleição'.
Subitem 9.1.3 do acórdão recorrido
4.17.	A proposta para se tornar sem efeito esta determinação tem os seguintes fundamentos (peça 103, p. 12, item 6.3) : não há prova documental que embase a determinação, causa, portanto, de sua nulidade absoluta; e, existência de mesma determinação em acórdão anterior (ex vi, subitem 9.2.1 do Acórdão 2255/2016-TCU-Plenário) .
4.18.	Entende-se que o apontamento do MP/TCU, de que o item não foi objeto de insurgência recursal e não contém inexatidão material, não tem razão de ser. Com efeito, foi reconhecida a admissibilidade do recurso com a suspensão dos efeitos do subitem em epígrafe (peça 83) e que a falta do competente suporte documental invalida, de forma absoluta, a determinação por insuficiência de fundamentação.
4.19.	Dessa forma, ante a invalidade absoluta da determinação e o disposto no art. 174 do RI/TCU, entende-se que, do ponto de vista material, os efeitos da ADPF 129 não são aplicáveis, motivo pelo qual mantém-se a proposta de tornar sem efeito este item do acórdão recorrido.  
Item 9.2 e subitem 9.3.1 do acórdão recorrido
4.20.	Inicialmente, menciona-se que a proposta de encaminhamento lançada à peça 103 sobre o item e o subitem em epígrafe, do ponto de vista operacional, desobrigou a Secretaria do Tesouro Nacional a criação de novos elementos de despesas discriminados por natureza, elemento e subelemento. Em contrapartida, a fim de que fossem explicitados todos os tipos de despesas da Abin nas prestações de contas referentes aos suprimentos de fundos sigilosos, foi sugerida a inclusão dos diversos tipos de despesas, não explicitadas, na proposta de nova redação para a determinação 9.2 do acórdão recorrido.
4.21.	Tal encaminhamento não encontra consonância com o que foi decidido no âmbito da ADPF 129/DF porque, de fato, excluiu a Secretaria do Tesouro Nacional da obrigação de criar os respectivos elementos de despesas (por natureza, elemento e subelemento) necessários para se dar maior publicidade aos gastos efetuados pela Abin no presente processo. Aquele tipo de informação só estaria disponível nos próprios processos de prestação de contas dos suprimentos de fundos sigilosos, o que acaba por limitar a incidência do princípio da publicidade.
4.22.	Assinale-se que, em relação aos apontamentos que redundaram na proposta de encaminhamento em discussão por parte desta Secretaria - lançados à peça 103, p. 9-11, itens 5.7 a 5.9 (e respectivos subitens) - podem servir de subsídios para a proposta sugerida no item 4.6 deste Exame.
4.23.	Dessa forma, revendo o encaminhamento anterior, no que tange às determinações 9.2 e 9.3.1 do acórdão recorrido, se posiciona pela mantença de suas redações originais.
Subitem 9.3.2 do acórdão recorrido
4.24.	Mesmos apontamentos lançados no item 4.11 e subitem 4.11.1 deste Exame, assinalando-se que a determinação em questão amplia a publicidade referente aos gastos com diárias mediante a  inclusão dessas informações na macrofunção de suprimento de fundos do Siafi. 
CONCLUSÃO E PROPOSTA DE ENCAMINHAMENTO
5.	Ante o exposto, considerando-se os impactos da ADPF 129/DF, entende-se necessário a realização de algumas alterações no encaminhamento anterior desta Secretaria (peça 103) , propondo-se, com base nos arts. 32, 33 e 48 da Lei 8.443/1992:
	a) corrigir erro material na redação do subitem 9.1.1, onde se lê: 'art. 24, § 4º da Lei 12.527/2011', leia-se: 'art. 24, § 2º da Lei 12.527/2011';
	b) conhecer o recurso interposto pela Agência Brasileira de Informação para, no mérito, negar-lhe provimento;
c) conhecer o recurso interposto pela Secretaria de Administração da Presidência da República para, no mérito:
c.1) conceder-lhe provimento parcial e, por via de consequência sugerir que seja dado nova redação ao item 9.1.2 do acórdão recorrido, nos seguintes termos:
'9.1.2. publique, após o término do mandato em exercício ou do último mandato, em caso de reeleição, as informações relativas das despesas com cartões de pagamento do Governo Federal para aquisição de gêneros alimentícios e materiais de higiene e limpeza, fornecimento de alimentação e hospedagem e locação de meios de transporte, em atendimento ao que dispõe o art. 24, § 2º, do da Lei 12.527/2011';
c.2) tornar sem efeito o subitem 9.1.3;
	d)  dar ciência aos recorrentes e aos demais interessados do acórdão que vier a ser proferido, em especial ao Procurador da República Paulo José Rocha Júnior, em atendimento à solicitação formulada no TC Processo 034.351/2016-7; e
	e) ante o que foi decidido no âmbito da ADPF 129/DF e com base no disposto nos arts. 1º, inciso II, e 16, inciso VI, do Regimento Interno do TCU, analisar a oportunidade e conveniência de se:
e.1) promover a criação de grupo de trabalho para analisar as possíveis alterações nos normativos deste Tribunal referentes aos processos de tomada de contas de despesas de caráter reservado ou natureza sigilosa; e
e.2)  determinar a realização de auditoria operacional conjunta, envolvendo todas as secretariais cuja clientela realize despesas reservadas ou confidenciais e/ou que tenha emitido normativos internos com base legal no art. 86 do Decreto-Lei 200/1967, de forma a que seja analisada a adequação ao julgamento da mencionada ADPF, bem como, seja feito o levantamento e análise das novas orientações sobre os lançamentos contábeis a cargo da Secretaria Nacional do Tesouro sobre esse tipo de gasto".
4.	O titular da Serur anuiu à proposta do auditor (peça 114) , exceto quanto ao item 9.1.3 do acórdão recorrido, que deve ser mantido nos termos em que proferido pelo Tribunal, ou seja, as alterações no acórdão recorrido seriam limitadas: à correção de erro material proposta quanto ao item 9.1.1 (item "a" do encaminhamento do exame antecedente) e à nova redação sugerida para o item 9.1.2 (item "c.1" do encaminhamento proposto) .
5.	Estando os autos em meu gabinete, a Agência Brasileira de Inteligência, por meio do  Ofício nº 14/2020/AGC/DG/ABIN/GSI/PR, encaminhou a seguinte solicitação (peça 116) : 
	5. Por fim, no que se refere à determinação contida no subitem 9.3.2 da decisão em comento, registro que foram implantadas as devidas adequações no manual SIAFI (procedimentos operacionais) , permitindo a inclusão da natureza de despesa com diárias no rol de gastos considerados sigilosos passíveis de serem realizados na macrofunção 02.11.21 -"suprimento de fundos do manual sistema integrado de administração financeira do governo federal", em atendimento ao que dispõe o art.5º da lei 4.320/1967) , conforme print de tela do SIAFI (anexo 0258700) . 
	6. Diante do exposto, solicito a gentileza de avaliar a possibilidade de prorrogação do prazo para atendimento à determinação formulada no subitem 9.2 do Acórdão 1154/2017-TCU-Plenário por mais 90 (noventa) dias, tendo em vista que a edição do citado normativo (contemplando as adequações recomendadas e em estágio final de elaboração por esta ABIN) depende de prévia aprovação do ministro de estado chefe do gabinete de segurança institucional - GSI/PR, nos termos do art. 7º da portaria/GSI/PR nº 37, de 04 de junho de 2012.
É o Relatório.

não há.

Subprocurador-Geral Lucas Rocha Furtado.

RELATÓRIO DE AUDITORIA. SOLICITAÇÃO ORIGINÁRIA DO SENADO FEDERAL. AVALIAÇÃO DE CONFORMIDADE DE GASTOS REALIZADOS COM CARTÕES DE PAGAMENTO DO GOVERNO FEDERAL (CPGF). CONSTATAÇÃO DE FALHAS E IMPROPRIEDADES DE NATUREZA FORMAL. DETERMINAÇÕES. PEDIDO DE REEXAME. CONHECIMENTO. ERRO MATERIAL. SISTEMÁTICA DE EXECUÇÃO ESPECIAL DOS SUPRIMENTOS DE FUNDOS SIGILOSOS PELA ABIN. MANTENÇA. AUSÊNCIA DE IRREGULARIDADES GRAVES. RISCOS DECORRENTES DA PUBLICAÇÃO IMEDIATA DE GASTOS SIGILOSOS SOB RESPONSABILIDADE DO GABINETE DE SEGURANÇA INSTITUCIONAL DA PRESIDÊNCIA DA REPÚBLICA. PROPOSTA DE AJUSTAR TEXTO DE PARTE DAS DETERMINAÇÕES. PROVIMENTO PARCIAL.

RELATÓRIO DE AUDITORIA (RA)

Secretaria de Recursos (SERUR).

Trata-se de pedidos de reexame interpostos pela Advocacia Geral da União - AGU (peça 69) e pela Secretaria de Administração da Presidência da República - SAPR (peça 70) contra o Acórdão 1154/2017-TCU-Plenário (peça 41) , que cuidou de auditoria quanto à regularidade nos gastos efetuados por meio de Cartões de Pagamento do Governo Federal (PCGF) .
2.	Na mencionada auditoria, foram selecionados três órgãos da Administração Pública Federal que executaram despesas com essa modalidade de gastos. A Secretaria de Administração da Presidência da República (SA/PR) , a Agência Brasileira de Inteligência (Abin) e o Departamento da Polícia Federal (DPF) .
3.	Ao final dos trabalhos de auditoria, a SecexAdmin elencou diversos achados de auditoria que se caracterizaram como falhas/impropriedade de caráter formal, conforme destacado abaixo (peça 38, p. 25) , tendo sido realizadas determinações para a correção por meio do Acórdão 1154/2017-TCU-Plenário:
142. As principais constatações, no que se refere à SA/PR, consistem no enquadramento indevido de despesas como sendo de natureza sigilosa (subitem III.3) , como também a falta de publicidade dos gastos em desacordo com o estabelecido no art. 24, §2º, da LAI (item IV.2) , sendo que esse último não decorreu das questões da matriz de planejamento.
143. Relativamente à Abin, os achados foram: i) na falta de transparência na constituição dos processos de prestação de contas (item III.2) ; e ii) na utilização de empenhos globais para atender indiferentemente diversas naturezas de despesas e a custeio de diárias a servidores por meio de suprimentos de fundos (item III.4) .
4.	De início, ratifico o conhecimento aos recursos opostos pela AGU em relação aos itens  9.2, 9.3, 9.3.1 e 9.3.2 e pela SAPR relativo aos itens 9.1, 9.1.1, 9.1.2 e 9.1.3 do acórdão recorrido, com fulcro no art. 48 da Lei 8.443/1992, c/c os artigos 285 e 286, parágrafo único, do Regimento Interno desta Casa (RITCU) .
5.	Em resumo, a discussão nos autos refere-se a pedido de reexame dos seguintes pontos:
a) se as circunstâncias afetas às atribuições institucionais da Agência Brasileira de Inteligência autorizam a tornar sem efeito a determinação referente ao detalhamento por natureza, elemento e sub-elemento de despesa de valores de custeio nos empenhos destinados à concessão de suprimentos de fundos sigilosos ou dar a ela nova redação; e
b) se os novos elementos juntados aos autos pela Secretaria de Administração da Presidência da República ou a reanálise dos elementos constantes nos autos autorizam tornar sem efeito as determinações contidas no acórdão recorrido.
-II-
6.	No tocante ao pedido de reexame apresentado pela AGU, representando a Abin, é informado que as determinações constantes dos itens 9.2 e 9.3.2 do acórdão recorrido estão em cumprimento (peça 69, p. 10, item 40) ou a medida já foi implantada (peça 69, p. 20, item 94) . Por esse motivo, entendo solucionada a questão, sem prejuízo de que a Secretaria avalie as medidas determinadas por meio de futuro monitoramento. 
7.	Por fim, no que se refere ao item 9.3.2 do Acórdão 1154/2017-TCU-Plenário, por meio do qual o Tribunal determinou à Abin que inclua a natureza de despesa com diárias no rol de gastos considerados sigilosos passíveis de serem realizados na macrofunção Siafi 02.11.21, em atendimento ao que dispõe o artigo 5º da Lei 4.320/1967, informa-se, nas razões de recurso, "que tal orientação já foi implantada" (página 20 da peça 69) . Não há, portanto, por parte da recorrente, nenhum questionamento quanto ao mérito dessas determinações, mas somente a informação de que o comando nele contido já foi cumprido pela Abin, inexistindo razão para que aqueles dispositivos sejam modificados ou suprimidos.
8.	Vale salientar que o pedido formulado a este Tribunal na peça recursal é de (peça 69, pág. 21) :
a) Reconsideração da orientação relativa aos ajustamentos de processos de prestação de contas de suprimentos de fundos sigilosos, para que se admita, em face das excepcionais atividades desempenhadas pela ABIN e demonstradas no decorrer da presente manifestação, a inclusão de gastos com alimentação, desde que devidamente justificados, ainda que coincidam com o recebimento de diárias pelos servidores; 
b) Reconsideração da orientação relativa à necessidade de detalhamento por natureza, elemento e sub-elemento de despesa dos valores de custeio nos empenhos destinados à concessão de fundos sigilosos, uma vez que tal medida criaria riscos para as operações de Inteligência, para os servidores públicos vinculados à AR IN e para as fontes humanas que repassam informações ao órgão.
9.	Observo que no recente Ofício nº 14/2020/AGC/DG/ABIN/GSI/PR (peça 115) , a Abin solicita a prorrogação do prazo para atendimento à determinação formulada no subitem 9.2 do Acórdão 1154/2017-TCU-Plenário por mais 90 (noventa) dias, 
tendo em vista que a edição do citado normativo (contemplando as adequações recomendadas e em estágio final de elaboração por esta ABIN) depende de prévia aprovação do Ministro de Estado Chefe do Gabinete de Segurança Institucional - GSI/PR, nos termos do art. 7º da Portaria/GSI/PR nº 37, de 04 de junho de 2012.
10.	Entendo, desde já, que o pedido em tela pode ser deferido.
11.	Contudo, no pertinente à determinação 9.3.1, a recorrente apresenta as seguintes considerações para que seja alterada sua redação e permitir, unicamente, a inclusão de gastos com alimentação nos suprimentos de fundos sigilosos, suprimindo-se os demais núcleos da determinação (peça 69, p. 10-21) :
a) quanto à atuação da agência no âmbito governamental, há que se ressaltar que (peça 69, p. 3-6) :
a.1)  interesses econômicos, políticos e aqueles atinentes à segurança pública demandam a manutenção de um aparato de inteligência eficiente. Inclusive, na nova Era da Informação, tal aparato deve apontar aos dirigentes estatais os melhores caminhos, vantagens, dificuldades e vulnerabilidades no processo de tomada de decisão;
a.2) o sigilo aos métodos, das informações e dos agentes que atuam na Inteligência é condição necessária para a proteção do próprio Estado. Nesse contexto, assinala-se que a Abin é órgão estratégico de assessoramento da Presidência da República apto a preservar a segurança nacional e o Estado Democrático de Direito, complementar às atividades militares e policiais;
a.3) aliás, ao empregar essencialmente táticas de Inteligência, as atribuições institucionais da Abin destoam, sobremaneira, daquelas exercidas por aqueles dois tipos de atividades. Quando atua na busca de vantagens estratégicas ao Brasil (interesses diplomáticos, econômicos e comerciais) , se obtém maior potencial de manutenção da estabilidade interna e projeção de poder de um Estado no cenário internacional;
a.4) nesse contexto, tanto a segurança dos agentes operacionais de inteligência, como a efetividade das missões, se relaciona à capacidade do Estado em ocultar seus verdadeiros objetivos, dentre os quais a produção e busca por conhecimento sigiloso ou sensível. Deve ser demandado cautela na manipulação de suas informações, em especial, em relação aos processos de prestação de contas referentes aos suprimentos de fundos, de caráter sigiloso sob circunstâncias excepcionais;
a.5) a fim de resguardar o sigilo, os agentes da Inteligência, ao atuar em operações veladas e em diversos tipos de ambiente (zonas rurais, cidades, áreas fronteiriças, etc.) , não podem portar armas de fogo e nem envolver grande contingente de pessoal para suas missões institucionais. Suprimir mecanismos de sigilo colocaria em risco a integridade física dos servidores da Abin;
a.6) as ações do órgão de inteligência estariam mitigadas se não incidisse sobre elas o véu do sigilo necessário para cada uma delas. Não se defenda a não prestação de contas, mas sim a concepção de um modelo " (...) que leva em consideração as particularidades relacionadas às operações de Inteligência promovidas de maneira legítima pelo Estado brasileiro", de sorte que deve prevalecer o interesse do Estado em detrimento da regra geral que é de transparência ou da não divulgação de informações;
a.7) a adoção de procedimentos usuais da administração pública para suprimentos de fundos e respectiva prestação de contas sujeitaria os agentes à exposição de suas identidades e elevado risco com perda do caráter estratégico de suas ações e da geração de dados proveitosos para o assessoramento das autoridades nacionais. Fica, assim, demonstrada as peculiaridades do serviço de inteligência e a necessidade da incidência do sigilo sobre as suas ações operacionais;
 (...) 
d.1) as ações de inteligência demandam atividades imprevisíveis de sorte que elas extrapolam a mera necessidade de ressarcimento ao servidor pelo seu deslocamento (coberto pelas diárias) ;
d.2) à guisa de exemplo, eventual consumo de bens alimentícios se inclui na própria ação investigativa, bem como encontros de abordagem de alvos humanos. Por óbvio, tais despesas não devem ser impostas ao próprio servidor, não se devendo aplicar a regra geral prevista no art. 2º do Decreto 5.992/2006;
d.3) despesas efetuadas com fonte humana que atua em colaboração com a Abin têm amparo no art. 4º da Lei 8.162/1991, bem como no art. 17, parágrafo único, inciso I, da Norma Administrativa 1/2014/Abin;
d.4) de se salientar que as despesas são documentadas em relatórios de missão e analisadas pela unidade de conformidade documental e pelo ordenador de despesas da própria Abin nos termos da mencionada norma administrativa;
d.5) o detalhamento por natureza, elemento e sub-elemento de despesa, sob o ponto de vista técnico operacional, pode ocasionar a inviabilidade, até mesmo total, do desempenho das atividades institucionais da Abin. O que se discute nestes autos vai além de questões afetas ao processo de prestação de contas podendo ocasionar um possível "esvaziamento das funções de Inteligência da Abin" em contrariedade às disposições legislativas constantes da Lei 9.883/1999;
d.6) a ausência de detalhamento dos lançamentos junto ao Siafi não significa concluir que não haja prestação de contas e nem impossibilita o exercício do controle. A prestação de contas é realizada a partir da categorização das despesas em seis tipos, nos termos do art. 17 do normativo interno da Abin: fontes humanas; diárias de servidores; despesas com locomoção, hospedagem e alimentação; outras despesas com material de consumo e serviços; e, despesas com material permanente; 
d.7) o debate sobre se o detalhamento das fontes sigilosas significa prejuízo aos interesses da União envolve três argumentos:
d.7.1) o detalhamento de despesas junto ao Siafi gera vulnerabilidades para a Abin:
a) suas ações passariam a ser passíveis de monitoramento por organização alvo da agência e por serviços de Inteligência estrangeiros;
b) o sigilo de operações de Inteligência é fator preponderante na obtenção de informações privilegiadas pelos Estados de forma a ampliarem sua projeção de poder;
c) é imperativo ao Estado promover a segurança de seus agentes e colaboradores;
d) o detalhamento das despesas de forma pública vulnerabiliza a segurança do próprio Estado Brasileiro. Com esse tipo de informações serviços de Inteligência estrangeiros e organizações criminosas vão poder obter um quadro quanto as prioridades da Abin, a periodicidade de suas ações e indicativos sobre as operações de maior vulto;
d.7.2) perda de flexibilidade em suas ações:
a) ao se lançarem as despesas no Siafi de forma detalhada, as execuções das ações terão de ser executadas com estrita observância à categorização proposta o que pode acabar por inviabilizá-las. Não há possibilidade de se antecipar, por exemplo, o desenrolar de uma ação de vigília, que exige do agente ampla adaptabilidade e flexibilidade de opções;
b) também haveria prejuízos em relação à colaboração das fontes humanas uma vez que não seria possível mensurar os gastos para esse tipo de captação de informações e, ao identificá-las nominalmente poderia haver risco de morte (despesas no elemento 0339036 do Manual do Siafi referente a ressarcimento de terceiros, pessoa física, poderiam expor a identidade dos colaboradores) ;
c) aliás, o problema, com a inclusão de informações sobre o CPF e despesas previdenciárias, se agravaria ainda mais:
 (...) problema se agravaria ainda mais caso se tratasse de fontes inconscientes: aquelas que sequer têm ciência de que trabalham em benefício do serviço de Inteligência. Além da exposição dos informantes, pela inclusão dos respectivos CPFs no sistema do SIAFI, os servidores da ABIN que atuassem sob estória-cobertura seriam expostos a potenciais retaliações advindas das próprias fontes ou das organizações que integrem. Tais estórias-cobertura, que protegem os servidores da agência, seriam desconstruídas à medida que os próprios colaboradores ou as entidades às quais fossem vinculados tomassem ciência de que a ABIN teria sido responsável pelo repasse de verbas a determinado indivíduo;
b) menciona-se que o inciso XXXIII do art. 5º da Constituição Federal ressalva um nicho de informações cuja divulgação possa ser prejudicial à segurança coletiva, o que se aplica às ações da Abin;
c) também há que se mencionar o disposto no arts. 9º e 9ºA da Lei 9.883/1999 (o último dispositivo incluído pela MP 2.216-37/2001) que estabelece, expressamente, limites à divulgação de atos da agência;
d) quanto ao Regime Especial de Execução para o suprimento de fundos, o art. 47 do Decreto 93.872/1986 (redação dada pelo Decreto 7.372/2010) autoriza o seu regramento interno para os órgãos militares e de inteligência; e
e) ao que parece, a determinação do TCU não considerou esse regime especial de execução ao almejar que as despesas da Abin sejam submetidas à regra geral da macrofunção 02.11.21 do Siafi. (grifei)   
f) O elemento mais sensível em toda a cadeia de produção de conhecimentos é, certamente, a vida humana. Assim corno a integridade dos servidores vinculados à ABIN é protegida pelas medidas adotadas, que ora se encontram sob crítica, deve-se estender a mesma salvaguarda às fontes humanas e colaboradores. Tais indivíduos estão sujeitos a diversos riscos e, não raro, a exposição de suas identidades implicaria em severas retaliações por parte dos grupos e organizações em detrimento dos quais os informantes atuam.  (destaquei) 
12.	De acordo com a AGU, "a única solução que se vislumbra requer, sim, a negociação entre a ABIN e a STN; no entanto, consiste na criação de rubrica específica para a atividade de Inteligência, de modo a se compatibilizar o sigilo e o controle".
13.	Assiste, em parte, razão à recorrente.
14.	A atuação da Abin no âmbito da Administração Pública Federal tem nuances exclusivas que trazem a necessidade de ajustes em relação às regras gerais, em relação à segurança do Estado e, também, de seus agentes.
15.	Se os princípios da transparência e da publicidade representam verdadeira diretriz da Carta Magna, em casos específicos devem ser analisados em congruência com as demais normas constitucionais e legais, conforme preceitua o texto constitucional:
Art. 5º. XXXIII - todos têm direito a receber dos órgãos públicos informações de seu interesse particular, ou de interesse coletivo ou geral, que serão prestadas no prazo da lei, sob pena de responsabilidade, ressalvadas aquelas cujo sigilo seja imprescindível à segurança da sociedade e do Estado (grifei) ;
16.	Com efeito, a Lei 9.883/99, que instituiu o Sistema Brasileiro de Inteligência e criou a Agência Brasileira de Inteligência - ABIN, estabeleceu critérios específicos para a publicação dos atos praticados, permitindo a publicação de atividades sigilosas por meio de extrato, verbis
Art. 9º Os atos da ABIN, cuja publicidade possa comprometer o êxito de suas atividades sigilosas, deverão ser publicados em extrato.
§ 1º Incluem-se entre os atos objeto deste artigo os referentes ao seu peculiar funcionamento, como às atribuições, à atuação e às especificações dos respectivos cargos, e à movimentação dos seus titulares.
§ 2º A obrigatoriedade de publicação dos atos em extrato independe de serem de caráter ostensivo ou sigiloso os recursos utilizados, em cada caso.
Art. 9º A - Quaisquer informações ou documentos sobre as atividades e assuntos de inteligência produzidos, em curso ou sob a custódia da ABIN somente poderão ser fornecidos, às autoridades que tenham competência legal para solicitá-los, pelo Chefe do Gabinete de Segurança Institucional da Presidência da República, observado o respectivo grau de sigilo conferido com base na legislação em vigor, excluídos aqueles cujo sigilo seja imprescindível à segurança da sociedade e do Estado.  
§ 1º  O fornecimento de documentos ou informações, não abrangidos pelas hipóteses previstas no caput deste artigo, será regulado em ato próprio do Chefe do Gabinete de Segurança Institucional da Presidência da República
§ 2º  A autoridade ou qualquer outra pessoa que tiver conhecimento ou acesso aos documentos ou informações referidos no caput deste artigo obriga-se a manter o respectivo sigilo, sob pena de responsabilidade administrativa, civil e penal, e, em se tratando de procedimento judicial, fica configurado o interesse público de que trata o art. 155, inciso I, do Código de Processo Civil, devendo qualquer investigação correr, igualmente, sob sigilo. (destaquei) 
17.	Em recente julgado (ADPF 129/DF) , o STF decidiu pela não recepção do disposto no art. 86 do Decreto-Lei 200/1967, por estar em desconformidade com o princípio da publicidade, contido na Constituição Federal (peça 111) . Contudo, a Corte Suprema esclareceu que, em casos excepcionais afetos à segurança da sociedade e do Estado, poderá ser mitigada a publicidade das informações, verbis:
 (...) 
EMENTA: ARGUIÇÃO DE DESCUMPRIMENTO DE PRECEITO FUNDAMENTAL. DIREITO CONSTITUCIONAL. ART. 86 DO DECRETO-LEI Nº 200/1967, QUE PREVÊ O SIGILO DA MOVIMENTAÇÃO DOS CRÉDITOS DESTINADOS À REALIZAÇÃO DE DESPESAS RESERVADAS OU CONFIDENCIAIS. NÃO RECEPÇÃO PELA CONSTITUIÇÃO DE 1988. ARGUIÇÃO JULGADA PROCEDENTE.
1. O Princípio de Publicidade dos Atos da Administração Pública caracteriza-se como preceito fundamental para fins de cabimento de Arguição de Descumprimento de Preceito Fundamental. 
2. O Estado Democrático de Direito instaurado pela Constituição de 1988 estabeleceu, como regra, a publicidade das informações referentes às despesas públicas, prescrevendo o sigilo como exceção, apenas quando imprescindível à segurança da sociedade e do Estado. Quanto maior for o sigilo, mais completas devem ser as justificativas para que, em nome da proteção da sociedade e do Estado, tais movimentações se realizem. 
3. Os tratados internacionais e a própria Constituição Federal  convergem no sentido de se reconhecer não apenas a ampla liberdade de  acesso às informações públicas, corolário, como visto, do direito à  liberdade de expressão, mas também a possibilidade de restringir o  acesso, desde de que (i) haja previsão legal; (ii) destine-se a proteger a  intimidade e a segurança nacional; e (iii) seja necessária e proporcional. 
4. O art. 86 do Decreto-lei nº 200/1967, embora veiculado em norma jurídica, não foi recepcionado pela Constituição da República na medida em que é insuficiente para amparar a restrição ao direito de acesso à informação.
5. Arguição de Descumprimento de Preceito Fundamental julgada procedente. (destaquei) 
18.	E a realidade da atuação da Abin se enquadra perfeitamente aos três critérios estabelecidos pelo STF para a restrição de acesso. A AGU considera
"viável e salutar a criação de rubrica específica, junto ao SIAFI, para a atividade de Inteligência. Não obstante, essa ação não está sujeita a diligência exclusiva da ABIN, porquanto necessitará de ato da Secretaria do Tesouro Nacional do Ministério da Fazenda". 
19.	Entendo que essa proposta da AGU contempla a melhor composição entre o sigilo e o controle, razão pela qual proponho a alteração do item 9.3.1, por meio da redação sugerida para que Abin e STN estudem mecanismos de "criação de rubrica específica, junto ao SIAFI, para a atividade de Inteligência".
20.	Por fim, em relação aos gastos com alimentação por servidores que estiverem percebendo diárias, registro que a determinação expedida pelo Tribunal à Abin por meio do Acórdão 1154/2017-TCU-Plenário não vedou a cumulação de diárias com gastos com alimentação, uma vez que os servidores podem realizar gastos com alimentação ao adentrarem bares, lanchonetes e restaurantes, entre outros ambientes, no estrito cumprimento de sua missão (para seguirem um alvo de investigação ou para se encontrarem com uma fonte, por exemplo) . O que este Tribunal determinou foi que na prestação de contas de suprimento de fundos sigilosos sejam indicadas as justificativas para essa cumulação.
21.	Desse modo, entendo que a Abin deu seguimento para atendimento às determinações contidas nos itens 9.2 e 9.3.2 do Acórdão 1154/2017-TCU-Plenário. Quanto ao item 9.3.1, acolho a proposta da AGU para ajuste na redação, a fim de que seja estudada criação de rubrica específica no Siafi para a atividade de inteligência.
-III-
22.	Quanto ao item 9.1., relacionado à publicação de despesas de caráter reservado da Presidência e Vice-Presidência da República, o acórdão recorrido trouxe três comandos. 
23.	O primeiro tratou da publicação das despesas de caráter reservado ao final do mandato presidencial, nos termos do art. 24, § 2º (houve erro material na fixação do § 4º, com detalhamento das principais despesas de caráter reservado desses órgãos. Por sua vez, o segundo comando contemplou determinação para publicação imediata de despesas afetas à aquisição de gêneros alimentícios e matérias de higiene e limpeza, fornecimento de alimentação e hospedagem e locação de meios de transporte, uma vez não se inserirem na categoria de informação reservada. 
24.	O recorrente requer a reforma integral dos subitens 9.1.1 e 9.1.2 do acórdão recorrido asseverando que (peça 70, p. 3-6) : 
a) defende, preliminarmente, que a determinação dirigida aquela secretaria não tem razão de ser, pois seu fundamento legal resta assente no art. 45 da Lei 8.443/1992 no qual é fixado prazo para o exato cumprimento da lei. No caso concreto, as informações para aquisição de gêneros alimentícios e materiais de higiene e limpeza, fornecimento de alimentação, hospedagem e locação de meios de transporte estão enquadradas na categoria de sigilosas em razão do disposto no § 2º do art. 24 da Lei 12.527/2011 c/c com o art. 29 do Decreto 7.724/2012, além do disposto no art. 6º da Portaria 37/2012 do Gabinete de Segurança Institucional/PR. Ademais:
a.1) no mesmo sentido, assinalam-se as Decisões 166/2013 e 650/2016, ambas, da Comissão Mista de Reavaliação de Informações;
a.2) em face do princípio da legalidade e dado o caráter da atuação na esfera discricionária, não se pode descumprir tais normativos e decisões em face das determinações ora recorridas;
b) conforme mencionado pelo Secretário-Executivo do Gabinete de Segurança Institucional (Ofício 1220 anexo às razões recursais) , a determinação colide com o disposto no art. 10, inciso V, da MP 782/2017, devendo persistir a necessidade de reserva de acesso;
c) transcreve-se trecho da já mencionada Decisão 650/2016, que ressalta risco para a segurança do mandatário da Presidência da República, verbis:
 (...) a salvaguarda da informação está prevista na Portaria nº 37 de 2012 do Gabinete de Segurança Institucional da Presidência da República e em precedente da CMRI no mesmo sentido na qual, a Comissão, acolhendo voto da AGU, concordou que o comando legal do § 2º do art. 24 da Lei de Acesso à informação 'não se sujeita ao prazo máximo de cinco anos do grau de classificação reservado, mas até o término do mandato em exercício ou do decorrente da reeleição, bem como não estabelece que a informação a ser classificada como reservada deva ser aquela produzida durante o mandato, de forma que pode alcançar informações de mandatários presidenciais anteriores desde que persista o risco para a segurança do atual mandatário';
d) é dever do Estado controlar o acesso e a divulgação de informações sigilosas produzidas pelos seus órgãos e entidades de forma a assegurar sua proteção. Persistindo risco ao mandatário sucessor, permanece a necessidade de classificação das mesmas; e
e) a determinação não excepciona os casos em que a divulgação a posteriori dos gastos lá mencionados ainda tem o condão de oferecer riscos à segurança dos sucessores presidenciais. Conforme consta na Nota Técnica 1/2014, a sistemática de segurança da Presidência da República e da Vice-Presidência pode ser comprometida se houver total cumprimento às determinações recorridas.
25.	A Serur, com a anuência do Ministério Público junto a este Tribunal (MPjTCU) , reconhece que, em parte, assiste razão ao recorrente. Destaca que o princípio da publicidade é basilar no âmbito da República Brasileira e foi regulamentado no ordenamento jurídico pela Lei 12.527/2011.
26.	Assevera, ainda, que o §2º do art. 24 dispõe expressamente a respeito das informações que puderem colocar em risco a segurança do Presidente e Vice-Presidente da República e respectivos cônjuges e filhos (as) serão classificadas como reservadas e ficarão sob sigilo até o término do mandato em exercício ou do último mandato, em caso de reeleição. 
27.	Por outro lado, registra a unidade técnica, 
"ao contrário do que alega a recorrente, nos parágrafos que se seguem, não existe a previsão de que o sigilo extrapole o mandato do presidente que deixa o cargo. E que a alegação de que há gastos que podem comprometer a segurança do sucessor não foi devidamente fundamentada, ou seja, não haveria reparo a ser feito quanto à redação do item".
28.	No entanto, em relação ao item 9.1.2, interpretar os efeitos da fundamentação da ADPF 129/DF, para tornarem públicas as despesas da Presidência da República "tão logo sejam realizadas", significa pretender ir além dos seus limites. Deve ser realizado juízo de proporcionalidade, com base na parte final do disposto no inciso XXXIII do art. 5º da CF/88.  Nessa linha, a Serur propõe nova redação ao item: no lugar de "tão logo sejam realizadas", para "após o término do mandato em exercício ou do último mandato, em caso de reeleição".
29.	Entendo que o comando legal do art. 24 da Lei 12.527/2011 deve ser avaliado em função de cada caso concreto com base na natureza da informação, em função de três hipóteses básicas:
	i. 1ª hipótese: informações afetas ao mandato que puderem colocar em risco a segurança dos atuais Presidente e Vice-Presidente da República e respectivos cônjuges e filhos (as) durante o mandato;
	ii. 2ª hipótese: informações afetas ao atual mandato que puderem colocar em risco a segurança dos futuros Presidente e Vice-Presidente da República e respectivos cônjuges e filhos (as) durante seus mandatos;
	iii. 3ª hipótese: informações afetas ao mandato que não tem o condão de colocar em risco a segurança dos atuais Presidente e Vice-Presidente da República e respectivos cônjuges e filhos (as) durante o mandato.
30.	Para cada uma das hipóteses deverá haver soluções distintas, sempre com especial zelo dos setores encarregados da segurança presidencial.
31.	O Secretário-Executivo do Gabinete de Segurança Institucional destaca que a divulgação de dados detalhados pode indicar hábitos e atividades envolvendo, direta ou indiretamente uma autoridade, pode acarretar graves consequências, como as a seguir elencadas:
Atentados por infiltração de pessoas em rotinas nas áreas residências e de trabalho;
Sabotagem nos meios de transporte utilizados;
Adulteração de alimentos em locais de confecção ou depósito de fornecedores;
Atos de terrorismo em locais de hospedagem e trabalho.
32.	Nesse contexto, especial cuidado deve ter este Tribunal com a definição de regras que compatibilizem segurança, controle e transparência de gastos públicos.
33.	Na primeira hipótese, a própria lei é clara em seu comando ao estabelecer no art. 24, § 2º, que "As informações que puderem colocar em risco a segurança do Presidente e Vice-Presidente da República e respectivos cônjuges e filhos (as)  serão classificadas como reservadas e ficarão sob sigilo até o término do mandato em exercício ou do último mandato, em caso de reeleição". A interpretação é restritiva, ou seja, não são todas as informações, mas apenas aquelas que puderem comprometer a segurança do Presidente, Vice-Presidente e familiares.
34.	E o § 2º do art. 24 é mais restritivo ao preceituar que "transcorrido o prazo de classificação ou consumado o evento que defina o seu termo final, a informação tornar-se-á, automaticamente, de acesso público". Significa que a partir do momento em que as informações deixarem de colocar em risco as autoridades relacionadas, deverá ser aberto o sigilo e propiciado acesso amplo.
35.	Na segunda hipótese, apesar de a Lei ter orientação expressa quanto à divulgação após o término do mandato, entendo que há uma lacuna a ser preenchida. Não teria sentido determinar a divulgação dessas informações, mesmo com o término do mandato do Presidente em exercício, caso essas mesmas informações colocassem em risco o novo Presidente eleito.
36.	Desse modo, entendo apropriado ajuste de redação no comando 9.1.1 do acórdão recorrido, que harmonize a aplicação do art. 24 da Lei 12.527/2011, de modo a inserir que a regra ao final do mandato é a publicação de todas as informações referentes ao período do mandato, com exceção daquelas que podem ocasionar problemas quanto à segurança do Presidente e Vice-Presidente sucessores. Para estas, deverá haver a justificativa quanto ao motivo e prazo necessário da manutenção do sigilo.
37.	Na mesma linha, quanto à 3ª hipótese, informações afetas ao mandato que não tenham o condão de colocar em risco a segurança das autoridades, seja em relação à aquisição de insumos ou da realização de serviços, deverá ser dada publicidade automática, com base no art. 24,  §4º, da Lei 12.527/11, uma vez transcorrido o prazo de classificação ou consumado o evento que defina o seu termo final. Desse modo, também deve ser ajustada a redação do item 9.1.2.
38.	Por fim, no que se refere ao item 9.1.3, registro que, acompanho os pareceres do titular da Serur e do Parquet especializado no sentido de manter a redação original do acórdão recorrido, uma vez que não houve recurso dos interessados contra ela.
39.	Quanto a proposta da Serur relativa para promover a criação de grupo de trabalho a fim de analisar os eventuais reflexos da mencionada ADPF 129/DF em relação a possíveis alterações nos normativos deste Tribunal referentes aos processos de tomada de contas de despesas de caráter reservado ou natureza sigilosa, deixo de acolhê-la neste processo diante da estreita via recursal deste pedido de reexame, sem prejuízo que a Segecex, em sua priorização de trabalhos para o próximo exercício entenda por bem incluir a matéria no plano de fiscalização.
	Ante o exposto, VOTO para que este Tribunal adote a minuta de Acórdão que trago à apreciação deste Colegiado.
TCU, Sala das Sessões Ministro Luciano Brandão Alves de Souza, em 8 de dezembro de 2020.
Ministro JOÃO AUGUSTO RIBEIRO NARDES 
Relator